【裁判字號】    98,訴,88
【裁判日期】    980414
【裁判案由】    分配表異議之訴
【裁判全文】
臺灣高雄地方法院民事判決                98年度訴字第88號
原      告  中國信託商業銀行股份有限公司
法定代理人  丁○○
訴訟代理人  丙○○
被      告  乙○○
            甲○○
共      同
訴訟代理人  林祺祥律師
上列當事人間分配表異議之訴事件，本院於民國98年3 月23日言
詞辯論終結，判決如下：
    主    文
本院九十六年度執字第九一八九○號強制執行事件，於民國九十
七年三月二十七日所製作之分配表次序五部分應更正為：債權原
本新台幣佰貳拾陸萬捌仟玖佰貳拾壹元，債權利息期間自民國
九十七年二月二十二日起至民國九十七年三月七日止，利率按年
息百分之五點六八計算，利息金額為新台幣柒仟陸佰拾元，債
權額共計新台幣佰貳拾柒萬陸仟伍佰伍拾壹元而受分配。
訴訟費用由被告共同負擔。
    事實及理由
壹、程序部分：
一、本件借款之債權人原為訴外人高雄縣鳳山信用合作社，嗣於
    民國93年8 月26日經行政院金融監督管理委員會核准，由原
    告自93年10月1 日起概括承受高雄縣鳳山信用合作社全部營
    業及資產負債乙節，有行政院金融監督管理委員會93年8 月
    26日金管銀(六)字第0938011471號核准函影本1 份附卷可稽（
    見本院卷第39、40頁），則原告以本件借款之債權人主張參
    與分配，並提起本件分配表異議之訴，當事人自為適格。
二、按對於分配表異議，異議未終結者，為異議之債權人或債務
    人得向執行法院對為反對陳述之債權人或債務人提起分配表
    異議之訴。強制執行法第41條第1 項前段定有明文。本件本
    院民事執行處於97年3 月27日寄發分配表定於同年4 月14日
    進行分配，原告於同年4 月1 日具狀追加參與分配之金額，
    請求更正分配表，本院民事執行處於同年4 月7 日發函通知
    執行債務人即被告乙○○、第4 順位抵押權人即被告甲○○
    與其他執行債權人表示意見，被告均表示不同意更正，本院
    民事執行處復於同年4 月21日通知原告於文到10日內提起本
    訴，該執行命令於同年4 月24日送達原告，原告旋於同年4
    月29日提起本訴，且於同年4 月30日陳報起訴證明等情，為
    兩造所不爭執，並有本院民事執行處97年3 月27日雄院高96
    執天字第91890 號函文、原告97年4 月1 日民事追加呈報狀
    、本院民事執行處97年4 月7 日雄院高96執天字第91890 號
    函文、乙○○97年4 月15日民事聲明狀、甲○○97年4 月16
    日民事聲明狀、本院97年4 月21日雄院高96執天字第91890
    號執行命令及原告97年4 月30日陳報狀等附卷可稽，堪予認
    定，是原告提起本件分配表異議之訴，均合於程序上之規定
    ，先予敘明。
貳、實體部分：
一、原告主張：乙○○於91年8 月21日就其所有坐落高雄縣鳳山
    市○○○段第7-144 地號土地，及其上同段第1206建號即門
    牌號碼高雄縣鳳山市○○街11號建物（下稱系爭不動產），
    設定第一順位最高限額抵押權新臺幣（下同）4,440,000 元
    （下稱系爭抵押權）予伊，並借款3,630,000 元。嗣因乙○
    ○積欠訴外人遠東國際商業銀行（下稱遠東銀行）債務，經
    遠東銀行聲請拍賣系爭不動產，本院民事執行處於97年3 月
    4 日以96年度執字第91890 號（下稱系爭執行事件）拍定，
    拍定金額為3,200,000 元，因伊對乙○○除有系爭抵押權擔
    保債權本金3,268,921 元（下稱抵押債權額）外，尚有普通
    債權本金468,507 元，原告一時不察，僅陳報普通債權，漏
    未陳報抵押債權額，待收到分配表後隨即聲明以抵押債權額
    參與分配。詎被告竟聲明異議，不同意更正分配表等情。爰
    依強制執行法（下稱強執法）第41條規定，提起本件訴訟。
    並聲明：如主文所示第1 項所示。
二、被告則以：原告固為系爭抵押權擔保債權人，惟依強執法第
    32條第1 項、第34條第2 項規定，仍應於標的物拍賣終結日
    前1 日，提出抵押債權證明文件，聲明參與分配，始得依抵
    押權擔保債權人身分優先受償，原告僅陳報抵押擔保債權額
    468,50 7元，超過上開金額部分，依強執法第34條第4 項規
    定，其優先受償權已因拍賣而消滅，並轉為普通債權，原告
    對該項普通債權並未取得執行名義，依強執法第34條第1 項
    規定，即不得參與分配，縱認原告仍得參與分配，依強執法
    第32條第2 項規定，僅得就受償餘額而受清償，並無優先受
    償權等語，以資抗辯。爰聲明：原告之訴駁回。
三、兩造不爭執事項：
  (一)乙○○於91年8 月21日就其所有系爭不動產，設定系爭抵押
    權予原告，並借款3,630,000 元，迄今尚欠本金3,268,921
    元，及自97年2 月22日起至清償日止，按年息5.68% 計算之
    利息，原告就此部分債權未取得執行名義，並有借據、土地
    及建築改良物他項權利設定契約書、變更契約書、債務明細
    查詢等為證（見本院卷第5 至16、21至23頁）。
  (二)乙○○積欠遠東銀行債務，經遠東銀行聲請拍賣系爭不動產
    ，由本院民事執行處以系爭執行事件受理，於97年3 月4 日
    拍定，拍定價款3,200,000 元，並經本院依職權調取上開執
    行卷，核閱屬實。
  (三)原告於97年1 月11日向本院民事執行處具狀聲明參與分配，
    陳報抵押權擔保債權金額為468,507 元，及自95年4 月25日
    起至清償日止，按年息15.29%計算之利息，並自95年5 月26
    日起至清償日止，逾期在6 個月以內者，按上開利率10% ，
    逾期在6 個月以上者，按上開利率20% 計算之違約金（下稱
    第1 次陳報債權額），並有原告97年1 月11日參與分配聲請
    狀附卷可稽。
  (四)原告於97年4 月1 日具狀追加參與分配之金額，陳報其抵押
    權擔保債權金額為3,268,921 元，及自97年2 月22日起至清
    償日止，按年息5.68% 計算之利息（下稱第2 次陳報債權額
    ），並有原告97年4 月1 日民事追加呈報狀在卷可佐。
四、兩造於本院審理中協商之爭點為：本件原告得優先受償之金
    額，究為第1 次陳報債權額，或為第2 次陳報債權額? 茲敘
    述本院得心證之理由如下：
  (一)按「他債權人參與分配者，應於標的物拍賣、變賣終結或依
    法交債權人承受之日一日前，其不經拍賣或變賣者，應於當
    次分配表作成之日一日前，以書狀聲明之。逾前項期間聲明
    參與分配者，僅得就前項債權人受償餘額而受清償；如尚應
    就債務人其他財產執行時，其債權額與前項債權餘額，除有
    優先權者外，應按其數額平均受償」，強執法第32條第1 、
    2 項固分別定有明文。惟按「執行法院知有前項債權人者，
    應通知之。知有債權人而不知其住居所或知有前項債權而不
    知孰為債權人者，應依其他適當方法通知或公告之。經通知
    或公告仍不聲明參與分配者，執行法院僅就已知之債權及其
    金額列入分配。」，強執法第34條第3 項亦有明文，足見強
    執法第34條第2 項規定之債權人，縱其未聲明參與分配，如
    其債權為執行法院所知者，仍應列入分配，不因逾參加分配
    之時間，而喪失優先受分配之權，故其聲明參與分配之時間
    ，自不受強執法第32條第1 項「他債權人參與分配者，應於
    標的物拍賣、變賣終結或依法交債權人承受之日一日前，其
    不經拍賣或變賣者，應於當次分配表作成之日一日前以書狀
    聲明之」之限制，此參諸司法院制定發布之辦理強制執行事
    件應行注意事項第19條第5 項亦為相同規定即明（最高法院
    95年上字第534 號判決意旨參照）。經查，原告既為系爭抵
    押權之擔保債權人，則揆諸前揭說明，本件原告實施抵押權
    ，其聲明參與分配之時間即不受強執法第32條第1 項規定時
    間之限制。換言之，原告雖於97年3 月4 日拍賣程序終結後
    之97年4 月1 日，始再以第2 次陳報債權額聲明參與分配，
    然揆諸上開說明，仍應准其以抵押債權額列入分配並優先受
    償，並不受強執法第32條第1 項所定參與分配時間之限制。
    是被告以前詞抗辯云云，並不可採。
  (二)次按，依法對於執行標的物有擔保物權或優先受償權之債權
    人，其優先受償權因拍賣而消滅，以有擔保物權或優先受償
    權之債權人不聲明參與分配，其債權金額又非執行法院所知
    者為限，強執法第34條第4 項定有明文。而被告固以：原告
    超過第1 次陳報債權額468,507 元部分，依強執法第34條第
    4 項規定，其優先受償權已因拍賣而消滅云云置辯。惟查，
    原告為抵押權擔保債權人，其聲明參與分配之時間，不受強
    執法第32條第1 項之限制，已如前述，故原告以第2 次陳報
    債權額向本院執行處聲明參與分配之時間，雖在系爭不動產
    拍定後，然原告業已聲明參與分配，且其抵押債權額於陳報
    後，亦為本院民事執行處所知，自不符強執法第34條第4 項
    所定：「有擔保物權或優先受償權之債權人不聲明參與分配
    」且「債權金額非執行法院所知」之要件，難認其優先受償
    權業已消滅。被告以前揭情詞置辯，亦不可採。
五、綜上所述，原告聲請參與分配之抵押債權，既不受強制執行
    法第32條第1 項規定參與分配時間之限制，而應優先受償。
    從而，其請求將系爭執行事件，於97年3 月27日所製作之分
    配表次序5 部分，依第2 次陳報債權額更正為如主文所示，
    即屬有據，應予准許。
六、本件事證已臻明確，兩造其餘攻擊防禦方法及舉證，經審核
    後認對判決結果均無影響，毋庸一一論列，末此敘明。
七、據上論結，本件原告之訴為有理由，依民事訴訟法第78條、
    第85條第1 項，判決如主文。
中    華    民    國    98    年    4     月    14    日
                  民事第五庭  審判長法  官  李昭彥
                                    法  官  洪榮家
                                    法  官  李育信
以上正本係照原本作成。
如不服本判決，應於送達後20日內，向本院提出上訴狀並表明上
訴理由，如於本判決送達前提起上訴者，應於判決送達後10日內
補提上訴理由書（須附繕本）。
中    華    民    國    98    年    4     月    14    日
                                    書記官  林玉珊


司法院資訊處製作；財團法人民間司法改革基金會備份。
